臺灣基隆地方法院民事判決
109年度簡上字第60號
上  訴  人  聯邦商業銀行股份有限公司

法定代理人  李憲章  
訴訟代理人  丁駿華  
            蔡宛芸  
被  上訴人  鄭淑芬  

            鄭建成  
            鄭淑貞  
            鄭淑慧  
            鄭淑卿  

兼  共 同
訴訟代理人  鄭建平  
上列當事人間請求撤銷遺產分割繼承行為等事件，上訴人對於民
國109年9月29日本院基隆簡易庭109年度基簡字第741號第一審判
決提起上訴，本院於110年1月25日言詞辯論終結，判決如下：
    主  文
上訴駁回。
第二審訴訟費用新臺幣（下同）3,150元由上訴人負擔。
    事實及理由
壹、程序部分：
　　在第二審為訴之變更或追加，非經他造同意，不得為之，但
    請求之基礎事實同一者，不在此限，民事訴訟法第446條第1
    項、第255條第1項第2款定有明文。上開規定，於簡易事件
    之第二審訴訟程序準用之，同法第436條之1第3項亦有明文
    。所謂請求之基礎事實同一，係指變更或追加之訴與原訴之
    原因事實有其共同性，先後所為請求之主張在社會生活上可
    認為有共通性或關連性，而就原請求之訴訟及證據資料於相
    當程度範圍內具有同一性或一體性，在審理時得加以利用，
    俾先後兩請求可在同一程序得加以解決，以避免重複審理，
    庶能統一解決紛爭，用符訴訟經濟者即屬之（最高法院105
    年度台抗字第651號民事裁定意旨參照）。本件上訴人於原
    審依民法第244條第1項、第4項規定，請求撤銷被上訴人間
    就坐落基隆市○○區○○段000地號土地（權利範圍196/1568）
    及其上同段1697建號建物門牌號碼基隆市○○區○○路000巷000
    ○0號建物（下稱系爭房地）所為遺產分割協議之債權行為及
    分割繼承登記之物權行為，並塗銷被上訴人鄭建平就系爭房
    地之所有權移轉登記。嗣於第二審以民事上訴狀追加民法第
    244條第2項為請求權基礎。核上訴人於原審及上訴審均主張
    ，被上訴人鄭淑芬與其餘被上訴人協議由被上訴人鄭建平分
    割繼承單獨取得其母鄭胡梅所遺系爭房地，乃詐害原告債權
    之行為，足見其追加請求權基礎與起訴基礎事實同一，且於
    同一訴訟程序解決紛爭，合於訴訟經濟，揆諸首揭規定，應
    予准許。
貳、實體部分：　　
一、按第二審判決書內應記載之事實，得引用第一審判決。當事
    人提出新攻擊或防禦方法者，應併記載之。判決書內應記載
    之理由，如第二審關於攻擊或防禦方法之意見及法律上之意
    見與第一審判決相同者，得引用之；如有不同者，應另行記
    載。關於當事人提出新攻擊或防禦方法之意見，應併記載之
    ，民事訴訟法第454條定有明文，上開規定於簡易訴訟程序
    之上訴，依同法第436條之1第3項規定亦準用之。本件原審
    審酌兩造提出之攻擊防禦方法並調查相關證據後，駁回上訴
    人之請求，上訴人不服，提起上訴，兩造除援用原審主張及
    陳述外，上訴人於本院補陳：
　㈠喪葬費用（含購買塔位費用）是必要費用，應類推適用民法
    第1150條規定自遺產中扣除。故被上訴人間的遺產分割行為
    並非有償行為。另系爭房地109年的市場交易價格超過310萬
    元，扣除原審認定之喪葬費用57萬元後約餘254萬元，由被
    上訴人共6人繼承，每人可繼承約42萬元，故被上訴人間的
    遺產分割協議非有償行為。縱認被上訴人鄭淑芬對被上訴人
    鄭建平負有9萬5,000元之喪葬費用債務（喪葬費用57萬元÷6
    ），被上訴人鄭建平取得鄭淑芬應繼分為有對價關係之有償
    行為，然該對價顯不相當，被上訴人鄭建平以不相當之對價
    取得系爭房地損及上訴人債權，且被上訴人共同居住於系爭
    房地，難謂對被上訴人鄭淑芬之財務狀況全然不知，故依民
    法第244條第1項、第2項、第4項規定，請求撤銷被上訴人間
    所為之遺產分割協議及分割繼承登記之法律行為，並塗銷該
    登記回復原狀等語。
　㈡並請求法院判決：
　⒈原判決廢棄。
　⒉被上訴人就系爭房地於105年9月10日以分割繼承為原因所為
    之債權行為及於105年12月27日完成所有權移轉登記之物權
    行為，均予撤銷。
　⒊被上訴人鄭建平於105年12月27日就系爭房地以分割繼承為原
    因之所有權移轉登記應予塗銷。
二、被上訴人之陳述除與原判決記載相同者，茲引用之外，補陳
    略以：
　㈠喪葬費用跟遺產沒有關係，被上訴人鄭建平出資購買1個單人
    塔位25萬元，安置被繼承人鄭胡梅的骨灰，其永久管理費3
    萬5,000元，並協議由被上訴人鄭建平給付其餘繼承人每人3
    萬元，當作往生者的手尾錢。至系爭房地之市價，依與系爭
    房地共用樓梯之隔壁房地於103年出售時的實價登錄價格
　　，應只有96萬元。另被繼承人鄭胡梅曾於92年2月間以系爭
    房地為抵押向國泰人壽保險股份有限公司貸款72萬元，其借
    款是由被上訴人鄭建平、鄭淑慧繳付還款，縱使出售系爭房
    地，也不足以支應喪葬費用，故被上訴人鄭建平取得系爭房
    地非無償取得，原審判決並無錯誤。
　㈡被上訴人鄭淑芬積欠上訴人信用卡費為其個人行為，從未告
    知其餘被上訴人，其亦長期未與其他被上訴人同住，其餘被
    上訴人更無法得知其信用債務問題。被上訴人於105年12月
    完成分割繼承登記後，被上訴人鄭建成、鄭淑貞、鄭淑慧、
    鄭淑卿、鄭建平於109年接獲法院撤銷遺產分割訴訟事件之
    通知後，方得知被上訴人鄭淑芬之債務，故上訴人之主張無
    理由等語。並請求法院判決：上訴駁回。
三、本院的判斷：
　　本件判決應記載之理由，經本院審理結果，認關於兩造攻擊
    防禦方法之意見及法律上之意見，均與第一審判決理由相同
    （詳見原審判決書第4至5頁），茲引用之，不予贅述。並補
    充如下：
　㈠按「債務人所為之無償行為，有害及債權者，債權人得聲請
    法院撤銷之。債務人所為之有償行為，於行為時明知有損害
    於債權人之權利者，以受益人於受益時亦知其情事者為限，
    債權人得聲請法院撤銷之」，民法第244條第1、2項定有明
    文，所稱之無償或有償行為，係以債務人與第三人間之行為
    有無互為對價關係之給付為其區別標準。在有償行為之情形
    ，受益人是否以不相當之對價取得該財產權，則非所問。縱
    令債務人將其不動產廉價賣與債權人中之一人，以所得價金
    對於該債權人清償債務，其他債權人亦僅於有同法條第2項
    情形時，得以訴請撤銷買賣行為，究不能認其行為為無償，
    尤難逕指債務人之換價為同法條第1項之詐害行為（最高法
    院85年度台上字第437號、101年度台上字第498號判決要旨
    可參)。又「當事人主張有利於己之事實者，就其事實有舉
    證之責任」，民事訴訟法第277條前段亦有明定，本件上訴
    人既主張民法第244條第2項之撤銷權，自應就被上訴人鄭建
    平分割繼承取得系爭房地時，亦「明知」其行為有害於上訴
    人債權之情事，負舉證責任。
　㈡經查，被繼承人鄭胡梅之遺產除系爭房地外，尚有苗栗縣苑
    裡鎮土地持分、台灣土地銀行正濱分行（活儲13萬9,116元
    ）1筆，遺產價額共84萬1,778元，有財政部北區國稅局遺產
    稅免稅證明書影本附於原審卷可稽，被上訴人稱遺產中之現
    金協議由被上訴人鄭建平分給其餘繼承人每人3萬元當作手
    尾錢（詳原審卷第182頁、本院卷第80頁），故被上訴人並
    非將「全部」遺產協議分歸由被上訴人鄭建平取得，形式上
    已不具無償行為之外觀。又民法第1150條前段規定「關於遺
    產管理、分割及執行遺囑之費用，由遺產中支付之」，固可
    認被繼承人鄭胡梅之喪葬費用性質上屬遺產管理之費用，應
    由遺產中支付，惟繼承人以協議方式分割遺產，依法既非必
    以遺產之全部為限，亦未限制需先扣除遺產管理、分割及執
    行遺囑之費用後，始得為之，縱繼承人事後另就繼承費用為
    分擔約定，亦無不可，則上訴人主張依系爭房地市價扣除喪
    葬費後有剩餘，進而推論未取得系爭房地之繼承人所為分割
    協議乃無償行為云云，應屬無據。況觀諸被繼承人鄭胡梅死
    亡時之遺產，不動產部分性質上難以迅速變現，活儲部分亦
    不足以支應其喪葬費用，是被上訴人鄭建平代其餘被上訴人
    墊付喪葬費用，其等並協議將系爭房地單獨分割予鄭建平繼
    承，即有對價關係，自非無償行為。
　㈢被上訴人間就系爭房地所為之遺產分割協議及分割繼承登記
    ，為有償行為，堪可認定。上訴人主張被上訴人鄭建平以不
    相當之對價取得系爭房地，損及上訴人債權云云，然揆諸上
    開說明，受益人縱以不相當之對價取得該財產權，亦不得遽
    認債務人之換價屬詐害行為，僅於債務人於行為時，明知其
    行為有害於債權人，受益人於受益時，亦「明知」其事情，
    債權人方得撤銷之。本件被上訴人鄭建平否認遺產分割協議
    及分割繼承登記時，知悉被上訴人鄭淑芬積欠上訴人信用卡
    費，上訴人亦未提出任何積極證據證明被上訴人鄭建平為上
    開行為時明知該情事而詐害上訴人債權，自無從依民法第24
    4條第2、4項規定，撤銷被上訴人間就系爭房地所為之遺產
    分割協議暨分割繼承登記，及請求被上訴人鄭建平辦理塗銷
    登記。
四、綜上所述，上訴人依民法第244條第1、2項、第4項規定，請
    求撤銷被上訴人間就系爭房地所為遺產分割協議之債權行為
    及分割繼承登記之物權行為，並塗銷被上訴人鄭建平就系爭
    房地之所有權移轉登記，均屬無據，不應准許。原判決作成
    上訴人敗訴的判決，沒有不合之處，上訴人抗辯原判決不適
    當，應該廢棄改判，沒有理由，應駁回其上訴。
五、本件訴訟的事實已經明確，當事人提出其他的攻擊防禦方法
    及證據，都已經法院詳細斟酌，經認定不會影響本判決的結
    果，所以不再一一論述。
六、結論：本件上訴為無理由，因此判決如主文，並依民事訴訟
    法第78條規定，為訴訟費用負擔之諭知。　　
中　　華　　民　　國　　110 　年　　2 　　月　　8 　　日
　　　　          民事庭審判長法  官  黃梅淑
　　　　　　　　　　　　
                              法　官　陳湘琳
　　　　　　　　　
                              法　官　林淑鳳
以上正本係照原本作成。
本判決不得上訴。
中　　華　　民　　國　　110 　年　　2 　　月　　8 　　日
                              書記官　陳櫻姿